臺灣高等法院臺中分院民事判決　　　　　　　　　　　九十一年度上字第二五五號
　　　上　訴　人　Ｃ○○兼原.
　　　　　　　　　　　　　、未.
　　　　　　　　　Ｂ○○
　　　　　　　　　辰○○
　　　上　訴　人　ｘ○○
　　　　　　　　　ｇ○○
　　　　　　　　　ｈ○○
　　　　　　　　　Ｘ○○
　　　　　　　　　Ｗ○○
　　　　　　　　　Ａ○○
　　　　　　　　　黃○○
　　　　　　　　　寅○○
　　　　　　　　　ｗ○○
　　　　　　　　　卯○○
　　　訴訟代理人　壬○○
　　　上　訴　人　ａ○○
　　　　　　　　　玄○○
　　　訴訟代理人　ｖ○○
　　　上　訴　人　宇○○
　　　　　　　　　Ｚ○○
　　　　　　　　　ｐ○○
　　　　　　　　　ｑ○○
　　　　　　　　　ｄ○○
　　　　　　　　　甲乙○
　　　　　　　　　ｓ○○
　　　　　　　　　ｆ○○
　　　法定代理人　ｅ○○○
　　　　　　　　　Ｓ○○
　　　　　　　　　地○○○
　　　　　　　　　癸○○○
　　　　　　　　　子○○○
　　　　　　　　　酉○○
　　　　　　　　　申○○
　　　　　　　　　Ｔ○○
　　　　　　　　　Ｕ○○
　　　　　　　　　ｔ○○○
　　　　　　　　　甲丁○
　　　　　　　　　甲丙○
　　　　　　　　　ｎ○○
　　　　　　　　　ｏ○○
　　　　　　　　　ｙ○○
　　　　　　　　　宙○○○
　　　　　　　　　ｊ○○
　　　　　　　　　天○○○
　　　　　　　　　ｋ○○
　　　　　　　　　午○○○
　　　　　　　　　Ｖ○○
　　　　　　　　　Ｑ○○
　　　　　　　　　Ｇ○○
　　　　　　　　　戌○○○
　　　　　　　　　巳○○○
　　　　　　　　　Ｆ○○
　　　　　　　　　Ｅ○○
　　　　　　　　　Ｍ○○
　　　　　　　　　Ｄ○○
　　　　　　　　　Ｌ○○
　　　　　　　　　Ｉ○○
　　　　　　　　　Ｋ○○
　　　　　　　　　Ｒ○○
　　　　　　　　　Ｎ○○
　　　　　　　　　Ｈ○○
　　　　　　　　　Ｏ○○
　　　法定代理人　Ｐ○○○
　　　上　訴　人　Ｊ○○
　　　　　　　　　乙○○
　　　　　　　　　丙○○
　　　　　　　　　庚○○
　　　法定代理人　辛　○
　　　上　訴　人　戊○○
　　　　　　　　　己○○
　　　　　　　　　甲○○
　　　訴訟代理人　丁○○
　　　被　上訴人　ｂ○○
　　　　　　　　　亥○○
右當事人間請求分割共有物事件，上訴人對於中華民國九十一年三月二十六日臺灣彰
化地方法院八十七年度訴字第一○八二號第一審判決提起上訴，被上訴人並為訴之追
加，本院於九十三年九月七日言詞辯論終結，茲判決如左：
      主  　　文
上訴人丑○○、ｕ○○、ｍ○○、ｒ○○應就其被繼承人謝永順所遺坐落彰化縣和美
鎮○○段第七九五地號、地目建、面積○．六六九七公頃之土地應有部分即權利範圍
二四○分之五辦理繼承登記。
原判決關於分割方法暨訴訟費用之裁判廢棄。
被上訴人ｂ○○與上訴人Ｔ○○、Ｕ○○、ｔ○○○、甲丁○、甲丙○、ｎ○○、ｏ
○○、ｙ○○、宙○○○、ｊ○○、天○○○、ｋ○○、午○○○、宇○○、Ｚ○○
、ｐ○○、ｑ○○、ｄ○○、甲乙○、ｅ○○○、ｓ○○、ｆ○○、謝欣芸、Ｓ○○
、地○○○、癸○○○、子○○○、酉○○、申○○、Ｂ○○、ｘ○○、ｇ○○、ｈ
○○、Ｘ○○、Ｗ○○、Ｃ○○、Ａ○○、黃○○、丑○○、ｕ○○、ｍ○○、ｒ○
○、Ｙ○○、寅○○、ｗ○○、卯○○共有坐落彰化縣和美鎮○○段第七九五地號、
地目建、面積○．六六九七公頃土地，應予分割如後附圖一（即彰化縣和美地政事務
所九十三年五月三十一日複丈、九十三年六月三日函送之土地複丈成果圖）所示，即
編號Ａ部分道路面積○．○四二七公頃由兩造按原應有部分比例維持共有；編號Ｂ部
分面積○．二六四八公頃、編號Ｋ部分面積○．○二六一公頃、編號Ｂ１部分面積○
．○二二六公頃，分歸被上訴人ｂ○○與上訴人ｗ○○、寅○○、卯○○按原應有部
分比例維持共有；編號Ｃ部分面積○．○二六一公頃，分歸上訴人宇○○、Ｚ○○、
ｐ○○、ｑ○○、ｄ○○、甲乙○、ｅ○○○、ｓ○○、ｆ○○、謝欣芸、Ｓ○○、
地○○○、癸○○○、子○○○、酉○○、申○○等十六人公同共有；編號Ｄ部分面
積○．○二六一公頃，分歸上訴人ｘ○○取得；編號Ｅ部分面積○．○一七四公頃分
歸上訴人ｈ○○取得；編號Ｆ部分面積○．○一七四公頃分歸上訴人Ａ○○取得；編
號Ｇ部分面積○．○一七四公頃分歸上訴人黃○○取得；編號Ｈ部分面積○．○○八
九公頃分歸上訴人Ｗ○○取得；編號Ｉ部分面積○．○○八九公頃分歸上訴人Ｘ○○
取得；編號Ｊ部分面積○．○一七四公頃分歸上訴人ｇ○○取得；編號Ｋ１部分面積
○．○二六一公頃分歸上訴人Ｃ○○取得；編號Ｌ部分面積○．○二六一公頃分歸上
訴人Ｔ○○、Ｕ○○、ｔ○○○、甲丁○、甲丙○、ｎ○○、ｏ○○、ｙ○○、宙○
○○、ｊ○○、天○○○、ｋ○○、午○○○等十三人公同共有；編號Ｍ部分面積○
．○一三○公頃分歸上訴人丑○○、ｕ○○、ｍ○○、ｒ○○等四人公同共有；編號
Ｍ１部分面積○．○一三○公頃分歸上訴人Ｙ○○取得；編號Ｎ部分面積○．○九四
九公頃、編號Ｎ１部分面積○．○○○三公頃、編號Ｎ２部分面積○．○○○五公頃
分歸上訴人Ｃ○○、Ｂ○○按原應有部分之比例維持共有。
被上訴人ｂ○○與上訴人Ｖ○○、鄭錦凌、Ｇ○○、戌○○○、巳○○○、Ｆ○○、
Ｅ○○、Ｍ○○、Ｄ○○、Ｌ○○、Ｉ○○、Ｋ○○、Ｒ○○、Ｈ○○、Ｎ○○、Ｏ
○○、Ｊ○○、丁○○、乙○○、丙○○、庚○○、戊○○、己○○、甲○○、宇○
○、Ｚ○○、ｐ○○、ｑ○○、ｄ○○、甲乙○、ｅ○○○、ｓ○○、ｆ○○、謝欣
芸、Ｓ○○、地○○○、癸○○○、子○○○、酉○○、申○○、ａ○○、Ｂ○○、
ｇ○○、ｈ○○、Ｘ○○、Ｗ○○、Ｃ○○、ｖ○○、玄○○共有坐落彰化縣和美鎮
○○段第七九七地號、地目養、面積○．二六九七公頃之土地，應予分割如後附圖一
（即彰化縣和美地政事務所九十三年五月三十一日複丈、九十三年六月三日函送之土
地複丈成果圖）所示，即編號甲部分道路面積○．○一一三公頃及甲１部分道路面積
○．○○九四公頃由兩造按原應有部分比例維持共有；編號乙部分面積○．○八三○
公頃分歸上訴人ｖ○○取得；編號丙部分面積○．○五八八公頃及編號丙１部分面積
○．○二四四公頃分歸上訴人Ｃ○○、Ｂ○○按原應有部分比例維持共有；編號丁部
分面積○．○一○四公頃分歸上訴人Ｃ○○取得；編號戊部分面積○．○一○四公頃
分歸上訴人Ｖ○○、鄭錦凌、Ｇ○○、戌○○○、巳○○○、Ｆ○○、Ｅ○○、Ｍ○
○、Ｄ○○、Ｌ○○、Ｉ○○、Ｋ○○、Ｒ○○、Ｈ○○、Ｎ○○、Ｏ○○、Ｊ○○
、丁○○、乙○○、丙○○、庚○○、戊○○、己○○、甲○○等二十四人公同共有
；編號己部分面積○．○○三四公頃分歸上訴人Ｘ○○取得；編號庚部分面積○．○
○三四公頃分歸上訴人Ｗ○○取得；編號辛部分面積○．○一○三公頃分歸被上訴人
ｂ○○取得；編號壬部分面積○．○一○三公頃分歸上訴人玄○○取得；編號癸部分
面積○．○○七○公頃分歸上訴人ｇ○○；編號子部分面積○．○一○三公頃分歸上
訴人宇○○、Ｚ○○、ｐ○○、ｑ○○、ｄ○○、甲乙○、ｅ○○○、ｓ○○、ｆ○
○、謝欣芸、Ｓ○○、地○○○、癸○○○、子○○○、酉○○、申○○等十六人公
同共有；編號丑部分面積○．○一○三公頃分歸上訴人ａ○○取得；編號寅部分面積
○．○○七○公頃分歸上訴人ｈ○○取得。
第一、二審訴訟費用由兩造依原應有部分比例負擔。
      事      實
一、上訴人Ｃ○○、Ｂ○○聲明求為判決：原判決廢棄，發回臺灣彰化地方法院。或
    (一)原判決關於主文第四、五、六項部分廢棄。(二)被上訴人ｂ○○與上訴人Ｔ○○
    、Ｕ○○、ｔ○○○、甲丁○、甲丙○、ｎ○○、ｏ○○、ｙ○○、宙○○○、
    ｊ○○、天○○○、ｋ○○、午○○○、宇○○、Ｚ○○、ｐ○○、ｑ○○、ｄ
    ○○、甲乙○、ｅ○○○、ｓ○○、ｆ○○、謝欣芸、Ｓ○○、地○○○、癸○
    ○○、子○○○、酉○○、申○○、Ｂ○○、ｘ○○、ｇ○○、ｈ○○、Ｘ○○
    、Ｗ○○、Ｃ○○、Ａ○○、黃○○、丑○○、ｕ○○、ｍ○○、ｒ○○、Ｙ○
    ○、寅○○、ｗ○○、卯○○共有坐落彰化縣和美鎮○○段第七九五地號、地目
    建、面積○．六六九七公頃土地，准予分割，其分割方法如附圖二（即彰化縣和
    美地政事務所九十二年五月三十日複丈成果圖）所示，即編號Ａ部分道路面積○
    ．○四二七公頃由兩造按原應有部分比例維持共有；編號Ｂ部分面積○．二九○
    九公頃及編號Ｂ１部分面積○．○二二六公頃，分歸被上訴人ｂ○○與上訴人ｗ
    ○○、寅○○、卯○○按原應有部分比例維持共有；編號Ｃ部分面積○．○二六
    一公頃，分歸上訴人宇○○、Ｚ○○、ｐ○○、ｑ○○、ｄ○○、甲乙○、ｅ○
    ○○、ｓ○○、ｆ○○、謝欣芸、Ｓ○○、地○○○、癸○○○、子○○○、酉
    ○○、申○○等十六人公同共有；編號Ｄ部分面積○．○二六一公頃，分歸上訴
    人ｘ○○取得；編號Ｅ部分面積○．○一七四公頃分歸上訴人ｈ○○取得；編號
    Ｆ部分面積○．○一七四公頃分歸上訴人Ａ○○取得；編號Ｇ部分面積○．○一
    七四公頃分歸上訴人黃○○取得；編號Ｈ部分面積○．○○八九公頃分歸上訴人
    Ｗ○○取得；編號Ｉ部分面積○．○○八九公頃分歸上訴人Ｘ○○取得；編號Ｊ
    部分面積○．○一七四公頃分歸上訴人ｇ○○取得；編號Ｋ部分面積○．○二六
    一公頃分歸上訴人Ｃ○○取得；編號Ｌ部分面積○．○二六一公頃分歸上訴人Ｔ
    ○○、Ｕ○○、ｔ○○○、甲丁○、甲丙○、ｎ○○、ｏ○○、ｙ○○、宙○○
    ○、ｊ○○、天○○○、ｋ○○、午○○○等十三人公同共有；編號Ｍ部分面積
    ○．○一三○公頃分歸上訴人丑○○、ｕ○○、ｍ○○、ｒ○○等四人公同共有
    ；編號Ｍ１部分面積○．○一三○公頃分歸上訴人Ｙ○○取得；編號Ｎ部分面積
    ○．○九四九公頃、編號Ｎ１部分面積○．○○○三公頃、編號Ｎ２部分面積○
    ．○○○五公頃分歸上訴人Ｃ○○、Ｂ○○按原應有部分之比例維持共有。(三)被
    上訴人ｂ○○與上訴人Ｖ○○、鄭錦凌、Ｇ○○、戌○○○、巳○○○、Ｆ○○
    、Ｅ○○、Ｍ○○、Ｄ○○、Ｌ○○、Ｉ○○、Ｋ○○、Ｒ○○、Ｈ○○、Ｎ○
    ○、Ｏ○○、Ｊ○○、丁○○、乙○○、丙○○、庚○○、戊○○、己○○、甲
    ○○、宇○○、Ｚ○○、ｐ○○、ｑ○○、ｄ○○、甲乙○、ｅ○○○、ｓ○○
    、ｆ○○、謝欣芸、Ｓ○○、地○○○、癸○○○、子○○○、酉○○、申○○
    、ａ○○、Ｂ○○、ｇ○○、ｈ○○、Ｘ○○、Ｗ○○、Ｃ○○、ｖ○○、玄○
    ○共有坐落彰化縣和美鎮○○段第七九七地號、地目養、面積○．二六九七公頃
    之土地，准予分割，其分割方法如附圖二（即彰化縣和美地政事務所九十二年五
    月三十日之土地複丈成果圖）所示，即編號甲部分道路面積○．○一一三公頃及
    甲１部分道路面積○．○○九四公頃由兩造按原應有部分比例維持共有；編號乙
    部分面積○．○八三○公頃分歸上訴人ｖ○○取得；編號丙部分面積○．○五八
    八公頃及編號丙１部分面積○．○二四四公頃分歸上訴人Ｃ○○、Ｂ○○按原應
    有部分比例維持共有；編號丁部分面積○．○一○四公頃分歸上訴人Ｃ○○取得
    ；編號戊部分面積○．○一○四公頃分歸上訴人Ｖ○○、鄭錦凌、Ｇ○○、戌○
    ○○、巳○○○、Ｆ○○、Ｅ○○、Ｍ○○、Ｄ○○、Ｌ○○、Ｉ○○、Ｋ○○
    、Ｒ○○、Ｈ○○、Ｎ○○、Ｏ○○、Ｊ○○、丁○○、乙○○、丙○○、庚○
    ○、戊○○、己○○、甲○○等二十四人公同共有；編號己部分面積○．○○三
    四公頃分歸上訴人Ｘ○○取得；編號庚部分面積○．○○三四公頃分歸上訴人Ｗ
    ○○取得；編號辛部分面積○．○一○三公頃分歸被上訴人ｂ○○取得；編號壬
    部分面積○．○一○三公頃分歸上訴人玄○○取得；編號癸部分面積○．○○七
    ○公頃分歸上訴人ｇ○○；編號子部分面積○．○一○三公頃分歸上訴人宇○○
    、Ｚ○○、ｐ○○、ｑ○○、ｄ○○、甲乙○、ｅ○○○、ｓ○○、ｆ○○、謝
    欣芸、Ｓ○○、地○○○、癸○○○、子○○○、酉○○、申○○等十六人公同
    共有；編號丑部分面積○．○一○三公頃分歸上訴人ａ○○取得；編號寅部分面
    積○．○○七○公頃分歸上訴人ｈ○○取得。(四)第一、二審訴訟費用由兩造依原
    應有部分比例負擔。其陳述略以：
  (一)按「分割共有物之訴，係使共有關係變為單獨所有。故以原物分配於各共有人時
    ，除應顧及均衡之原則外，並須就各共有人應行分得之範圍，例如面積多寡、交
    通、位置等等，予以確定，否則名為判決分割，實際仍難收判決分割之效果，自
    非法之所許」（最高法院五十五年台上字第一九八二號判例意旨參照）；又「定
    共有物分割之方法，固可由法院自由裁量，惟仍應斟酌各共有人之意願、共有物
    之性質、經濟效用及全體共有人之利益等情形，為適當公平之分割」；「查定共
    有物分配之方法，固可由法院自由裁量，但亦須其方法適當。即除公平原則外，
    亦應依共有物之性質，斟酌其分割後之經濟效用，而為適當之分配」；「共有物
    分割方法，法院應斟酌當事人之聲明，共有物之性質，經濟效用及全體共有人之
    利益等公平決之，不受當事人主張之拘束」（最高法院八十七年度台上字第七七
    一號、八十七年度台上字第一六號、六十九年度台上第三一○○號等判決要旨參
    照）。
  (二)本件如依原判決分割方法為分割之結果，上訴人Ｃ○○、Ｂ○○所有之地上建物
    ，將遭被上訴人ｂ○○與視同上訴人ｗ○○、寅○○、卯○○、黃○○、Ａ○○
    拆除，此外，上訴人Ｃ○○已取得ｃ○○、甲甲○、ｚ○○、ｌ○○等人所有第
    七九五、七九七地號土地之應有部分，已取得Ａ○○、黃○○、未○○所有同上
    第七九七地號土地之應有部分，為求土地之完整利用，以發揮土地之經濟效用起
    見，自應將各該部分土地相毗連，原判決將此土地予以割裂，自非所宜。
  (三)又上訴人等所有原建造於系爭土地上之磚造平房，乃上訴人經營「穩好國際織帶
    股份有限公司」作為倉庫，堆放原物料之用，對於上訴人而言，極具有重要利用
    價值，敬請改採上訴人提出之分割方案，予以保留，否則，上訴人Ｃ○○於上訴
    後，費盡心血，以鉅資向視同上訴人ｃ○○、甲甲○、ｚ○○、ｌ○○、Ａ○○
    、黃○○、未○○等人買受之應有部分，將成為浪費無用，對上訴人殊欠公允。
    況依此方案分割結果，對被上訴人並無不公平。被上訴人ｂ○○與視同上訴人ｗ
    ○○、寅○○、卯○○分得之土地，均可建屋利用，並無不能建屋之情形，應已
    兼顧利益均衡原則，應屬最適當之分割方法。
  (四)本件第一審被告ｌ○○就系爭第七九五地號土地之應有部分七二○分之五、第七
    九七地號土地之應有部分七二○之五，業於九十二年十二月二十二日移轉登記與
    上訴人Ｃ○○，致上訴人Ｃ○○就系爭七九五地號土地之應有部分已增為三六分
    之五，就系爭七九七地號土地之應有部分已增為七二分之二三，此有土地登記謄
    本二件為憑。上訴人Ｃ○○與上訴人Ｂ○○兩人就系爭第七九五、七九七地號土
    地之應有部分比例合計達一四四分之二八、一四四分之五四，約為百分之十九．
    四四、百分之三七．五，則上訴人主張依附圖二即彰化縣和美地政事務所收件日
    期九十二年五月五日字第五一○號、複丈日期九十二年五月三十日、九十二年六
    月十一日發給之土地複丈成果圖所示方法分割，以確保上訴人所有地上建物，自
    屬公平合理。
二、上訴人ｖ○○、ｗ○○、寅○○、卯○○、玄○○等人聲明求為判決：維持原審
    判決方案。其陳述略以：希望依照原審判決分割，不同意上訴人所提之分割方案
    ，上訴人之倉庫，為磚瓦平房，且已老舊，應可予以拆除等語。
三、被上訴人ｂ○○聲明求為判決：(一)上訴駁回（惟追加訴之聲明請求判命上訴人ｕ
    ○○、ｍ○○、ｒ○○、丑○○等四人應就其被繼承人謝永順所遺坐落彰化縣和
    美鎮○○段第七九五地號、地目建、面積○‧六六九七公頃土地、權利範圍二四
    ○分之五辦理繼承登記）。(二)第二審訴訟費用由上訴人負擔。其陳述略以：
  (一)緣坐落彰化縣和美鎮○○段第七九五地號及同段第七九七地號之系爭土地分別為
    被上訴人ｂ○○與Ｔ○○等四十七人及Ｖ○○等五十六人所共有，於共有人間並
    無物使用目的不能分割之情形，亦無定有不分割期限，被上訴人迭商請共有人等
    協議分割，惟均無結果，為此依法提起本件訴訟，請求判決強制分割。又原上訴
    人謝永順之應有部分，於謝永順死亡後，已由其配偶丑○○、長子ｕ○○、次子
    ｍ○○、長女ｒ○○承受訴訟，情事變更，乃追加訴之聲明，請求判命上訴人ｕ
    ○○、ｍ○○、ｒ○○、丑○○等四人應就其被繼承人謝永順所遺上開第七九五
    地號土地權利範圍二四○分之五辦理繼承登記。
  (二)按分割共有物本應以符合全體共以人最大之利益，依據土地地形、現存且符保留
    價值之建物坐落位置，公平分配之。查系爭二筆土地之北、東、南三面均環路，
    且二筆土地之相鄰界址，原即有既成巷道供通行，因而將該既成巷道規畫為六米
    之道路，以供土地分割後，各共有人起造建物便於指定建築線及便利通行，另位
    於系爭土地之建物部分，其占用部分面積於未逾其應有部分面積及其坐落位置未
    妨礙系爭土地分割方案之規劃，則均予以保留，以維物之經濟效用，並保全體共
    有人之權益。依原審判決所採之分割方案，各共有人分配取得之土地，地形方正
    ，便於利用，應係最符合共有人利益之分割方案。
  (三)上訴人所提如附圖二所示之分割方案，乃其為一己之利，將所有分配取得之土地
    均併同使用，更將原Ｋ部分分配至第七九七地號土地之東南邊，造成被上訴人分
    配取得Ｂ部分土地更不完整；且被上訴人之Ｂ１部分更狹小，僅二百二十六平方
    公尺，因該Ｂ１部分係四人共有，無法興建四棟房屋，造成被上訴人與共有人分
    配之困難，故被上訴人及視同上訴人陳柏鄉、ｗ○○、卯○○等人，均無法接受
    上訴人所提之分割方案。又上訴人所提之分割方案，將其所分配取得之土地全部
    集中於緊臨道路之外側，且其取得土地方正，又可合併利用，被上訴人分配取得
    之土地地形不方正，且二筆距離甚遠，其無法合併使用，故上訴人所提之分割方
    案甚不公平。且上訴人所有三層樓房毋須拆除，另其老舊平房，則無保留價值，
    是原審所採方案對上訴人並無不公平。
  (四)本件請依被上訴人所提如原審判決所採之分割方案，將系爭第七九五地號、編號
    Ａ部分道路面積○點○四二七公頃由兩造按原應有部分比例維持共有；編號Ｂ部
    分面積○點一六九九公頃及編號Ｂ１部分面積○點一四三六公頃均分歸被上訴人
    ｂ○○及視同上訴人ｗ○○、寅○○、卯○○按應有部分比例維持共有；編號Ｃ
    部分面積○點○二六一公頃分歸視同上訴人宇○○、Ｚ○○、ｐ○○、ｑ○○、
    ｄ○○、甲乙○、ｅ○○○、ｓ○○、ｆ○○、謝玉芬、Ｓ○○、地○○○、癸
    ○○○、子○○○、酉○○、申○○等十六人公同共有；編號Ｄ部分面積○點○
    二六一公頃分歸視同上訴人ｘ○○；編號Ｅ部分面積○點○一七四公頃分歸視同
    上訴人ｈ○○；編號Ｆ部分面積○點○一七四公頃分歸視同上訴人Ａ○○；編號
    Ｇ部分面積○點○一七四公頃分歸視同上訴人黃○○；編號Ｈ部分面積○點○○
    八九公頃分歸視同上訴人Ｗ○○；編號Ｉ部分面積○點○○八九公頃分歸視同上
    訴人Ｘ○○；編號Ｊ部分面積○點○一七四公頃分歸視同上訴人ｇ○○；編號Ｋ
    部分面積○點○二六一公頃分歸上訴人Ｃ○○（因ｃ○○、甲甲○、ｚ○○、ｌ
    ○○之應有部分已由上訴人Ｃ○○買受，並辦理移轉登記完畢）；編號Ｌ部分面
    積○點○二六一公頃分歸視同上訴人Ｔ○○、Ｕ○○、ｔ○○○、甲丁○、甲丙
    ○、ｎ○○、ｏ○○、ｙ○○、宙○○○、ｊ○○、天○○○、ｋ○○、午○○
    ○等十三人公同共有；編號Ｍ部分面積○點○一三○公頃分歸視同上訴人丑○○
    、ｕ○○、ｍ○○、ｒ○○等四人（即謝永順之繼承人）公同共有取得；編號Ｎ
    部分面積○點○一三○公頃分歸視同上訴人Ｙ○○（即謝永和之承當訴訟人）；
    編號Ｏ部分面積○點○九四九公頃、編號Ｐ部分面積○點○○○三公頃及編號Ｑ
    部分面積○點○○○五公頃分歸上訴人Ｃ○○、Ｂ○○按應有部分比例維持共有
    。
  (五)另系爭第七九七地號部分，亦請維持原審判決所採方案，將編號甲１部分道路面
    積○點○一一三公頃及甲２部分道路面積○點○○九四公頃由兩造按原應有部分
    比例維持共有；編號乙部分面積○點○八三公頃分歸視同上訴人ｖ○○；編號丙
    部分面積○點○五八八公頃由上訴人Ｃ○○、Ｂ○○按原應有部分比例維持共有
    ；編號丁部分面積○點○一○四公頃、編號戊部分面積○點○一○四公頃、編號
    己部分面積○點○○七○公頃、編號庚部分面積○點○○七○公頃均分歸上訴人
    Ｃ○○（因ｃ○○、甲甲○、ｚ○○、ｌ○○、未○○、黃○○、Ａ○○之應有
    部分已由上訴人Ｃ○○買受，並辦理移轉登記完畢）；編號辛部分面積○點○一
    ○四公頃分歸視同上訴人Ｖ○○、鄭錦凌、Ｇ○○、戌○○○、巳○○○、Ｆ○
    ○、Ｅ○○、Ｍ○○、Ｄ○○、Ｌ○○、Ｉ○○、Ｋ○○、Ｒ○○、Ｈ○○、Ｎ
    ○○、Ｏ○○、Ｊ○○、丁○○、乙○○、丙○○、庚○○、戊○○、己○○、
    甲○○等二十四人公同共有；編號壬部分面積○點○○三四公頃分歸視同上訴人
    Ｘ○○；編號癸部分面積○點○○三四公頃分歸視同上訴人Ｗ○○；編號子部分
    面積○點○一○三公頃分歸被上訴人ｂ○○；編號丑部分面積○點○一○三公頃
    分歸被告視同上訴人玄○○；編號寅部分面積○點○○七○公頃分歸視同上訴人
    ｇ○○；編號卯部分面積○點○一○三公頃分歸視同上訴人宇○○、Ｚ○○、ｐ
    ○○、ｑ○○、ｄ○○、甲乙○、ｅ○○○、ｓ○○、ｆ○○、謝玉芬、Ｓ○○
    、地○○○、癸○○○、子○○○、酉○○、申○○等十六人公同共有；編號辰
    部分面積○點○一○三公頃分歸視同上訴人ａ○○；編號巳部分面積○點○○七
    ○公頃分歸視同上訴人ｈ○○。
  (六)如認必須改採上訴人所提之分割方案，至少應予以折衷調整，即應依如附圖一即
    彰化縣和美地政事務所九十三年五月三十一日複丈、九十三年六月三日函送之土
    地複丈成果圖所示，將第七九五地號編號Ｋ１部分面積○．○二六一公頃，自原
    編號Ｂ部分劃出，改分歸上訴人Ｃ○○取得，將編號Ｋ部分面積○．○二六一公
    頃，改分歸被上訴人ｂ○○與上訴人ｗ○○、寅○○、卯○○按原應有部分比例
    維持共有。即由被上訴人ｂ○○與上訴人ｗ○○、寅○○、卯○○分得如該圖所
    示編號Ｂ部分面積○．二六四八公頃、編號Ｋ部分面積○．○二六一公頃、編號
    Ｂ１部分面積○．○二二六公頃；由上訴人Ｃ○○則分得編號Ｋ１部分面積○．
    ○二六一公頃。俾使被上訴人分配取得Ｂ部分之土地，不致因併入Ｋ１部分使地
    形較不完整，而編號Ｂ１部分面積○．○二二六公頃得以與編號Ｋ部分面積○．
    ○二六一公頃毗連，合併使用，避免因面積太狹小，使共有人建屋分配困難。
四、其餘上訴人則未據到庭或提出書狀作何聲明及陳述。
      理　　　由
一、程序部分：本件分割共有物訴訟，其為訴訟標的之法律關係，對於共同訴訟之
    各人必須合一確定，上訴人（即原審被告）Ｃ○○、Ｂ○○二人提起上訴，其效
    力依民事訴訟法第五十六條第一項第一款規定，及於其餘同造之共同訴訟人，爰
    併列其餘原審被告ｘ○○等同造之共同訴訟人（包括其承受訴訟人或承當訴訟人
    在內）為上訴人。訴訟繫屬中為訴訟標的之法律關係，雖移轉於第三人，於訴
    訟無影響。但第三人如經兩造同意，得聲請代當事人承當訴訟；前項但書情形，
    僅他造不同意者，移轉之當事人或第三人得聲請法院以裁定許第三人承當訴訟。
    又訴狀送達後，原告不得將原訴變更或追加他訴，但因情事變更而以他項聲明代
    最初之聲明者，不在此限。民事訴訟法第二百五十四條第一項第二項、第二百五
    十五條第一項第四款定有明文。本件之訴訟標的物座落彰化縣和美鎮○○段第七
    九五、七九七地號土地原審被告ｃ○○、甲甲○、ｚ○○、ｌ○○之應有部分，
    同上第七九七地號土地原審被告Ａ○○、黃○○、未○○之應有部分，均出售與
    上訴人Ｃ○○，經Ｃ○○聲明承當訴訟；又同上第七九五地號土地原審被告謝永
    和之應有部分，於謝永和死亡後，已由其父Ｖ○○承受訴訟，再由Ｙ○○承當訴
    訟（以上先後經本院裁定准許在案）；同上七九五地號土地原上訴人謝永順之應
    有部分，於謝永順死亡後，已經本院裁定由其配偶丑○○、長子ｕ○○、次子ｍ
    ○○、長女ｒ○○承受訴訟；爰改列各該承當訴訟人或承受訴訟人為上訴人。
    被上訴人以原上訴人謝永順死亡情事變更為由，而追加其訴之聲明，並請求判命
    上訴人ｕ○○、ｍ○○、ｒ○○、丑○○等四人應就謝永順所遺上開土地權利範
    圍二四○分之五辦理繼承登記，應准其追加。上訴人ｉ○○○○○○、ｘ○○
    、ｇ○○、ｈ○○、Ｘ○○、Ｗ○○、Ａ○○、黃○○、ｕ○○、ｍ○○、ｒ○
    ○、丑○○、Ｙ○○、寅○○、ｗ○○、卯○○、ａ○○、玄○○、ｖ○○、宇
    ○○、Ｚ○○、ｐ○○、ｑ○○、ｄ○○、甲乙○、ｓ○○、ｆ○○、ｅ○○○
    、Ｓ○○、地○○○、癸○○○、子○○○、酉○○、申○○、Ｔ○○、Ｕ○○
    、ｔ○○○、甲丁○、甲丙○、ｎ○○、ｏ○○、ｙ○○、宙○○○、ｊ○○、
    天○○○、ｋ○○、午○○○、Ｖ○○、鄭錦凌、Ｇ○○、戌○○○、巳○○○
    、Ｆ○○、Ｅ○○、Ｍ○○、Ｄ○○、Ｌ○○、Ｉ○○、Ｋ○○、Ｒ○○、Ｈ○
    ○、Ｎ○○、Ｏ○○、Ｊ○○、丁○○、乙○○、丙○○、庚○○、戊○○、己
    ○○、甲○○等人或其法定代理人、選任訴訟代理人，均經合法通知，未於言詞
    辯論期日到場，核無民事訴訟法第三百八十六條所列各款情形，爰依被上訴人聲
    請，由其一造辯論而為判決。均合先敘明。
二、本件被上訴人ｂ○○主張：系爭坐落彰化縣和美鎮○○段七九五地號土地為伊與
    上訴人Ｔ○○等四十七人所共有，同段七九七地號土地為伊與上訴人Ｖ○○等五
    十六人所共有，各共有人之應有部分持分比例如附表一所載。上開二筆系爭土地
    於共有人間並無物使用目的不能分割之情形，亦無定有不分割期限，伊迭商請上
    訴人等協議分割，惟均無結果，為此提起本件訴訟，請求判決強制分割，並依原
    審判決所採方案分割等語；上訴人Ｃ○○、Ｂ○○同意判決分割，惟就原審判決
    分割方法聲明不服，乃提起上訴主張：本件如依原判決分割方法為分割之結果，
    伊等所有之地上建物，將遭被上訴人ｂ○○與上訴人ｗ○○、寅○○、卯○○、
    黃○○、Ａ○○拆除，此外，上訴人Ｃ○○已取得ｃ○○、甲甲○、ｚ○○、ｌ
    ○○等人所有第七九五、七九七地號土地之應有部分，已取得Ａ○○、黃○○、
    未○○所有同上第七九七地號土地之應有部分，為求土地之完整利用，以發揮土
    地之經濟效用起見，自應將各該部分土地相毗連，原判決將此土地予以割裂，自
    非所宜。又伊等所有之磚造平房，乃經營「穩好國際織帶股份有限公司」作為倉
    庫，堆放原物料之用，極具有重要利用價值，仍應予以保留，否則，上訴人Ｃ○
    ○於上訴後，費盡心血，以鉅資向ｃ○○、甲甲○、ｚ○○、ｌ○○、Ａ○○、
    黃○○、未○○等人買受之應有部分，將成為浪費無用，殊欠公允。況依伊等所
    提如附圖二所示之分割方案，被上訴人ｂ○○與上訴人ｗ○○、寅○○、卯○○
    分得之土地，均可建屋，應已兼顧利益均衡原則，自屬最適當之分割方法等語；
    上訴人ｖ○○、ｗ○○、寅○○、卯○○、玄○○等人則請求維持原審判決，希
    望依照原審判決分割，不同意上訴人所提之分割方案；其餘上訴人則未據到庭或
    提出書狀作何聲明及陳述（至被上訴人另以本件系爭土地原共有人謝美、謝連對
    、謝百一，業已死亡，其繼承人尚未辦理繼承登記，併訴請其繼承人各應就其對
    於系爭土地之應有部分，辦理繼承登記，經原審判決准許，即原判決主文第一、
    二、三項命原共有人謝美、謝連、謝百一之繼承人辦理繼承登記部分，則未據兩
    造對之聲明不服）。
三、本件被上訴人起訴主張：系爭坐落彰化縣和美鎮○○段第七九五地號、地目建、
    面積○．六六九七公頃及坐落同段第七九七地號、地目養、面積○．二六九七公
    頃之土地二筆，分別伊與Ｔ○○等四十七人及Ｖ○○等五十六人所共有，各共有
    人之應有部分持分比例如附表一所載。於共有人間並無物使用目的不能分割之情
    形，亦無定有不分割期限，伊迭商請共有人等協議分割，惟均無結果未能達成分
    割之協議，為此依法提起本件訴訟，請求判決強制分割等事實，為兩造所不爭執
    ，並據其提出與所述相符之土地登記簿謄本、地籍圖謄本等為證，堪認屬實。被
    上訴人依民法第八百二十三條第一項及第八百二十四條第二項之規定，提起本件
    訴訟，請求判決分割，並以本件系爭土地原共有人謝美、謝連對、謝百一，業已
    死亡，其繼承人尚未辦理繼承登記，併訴請其繼承人各應就其對於系爭土地之應
    有部分，辦理繼承登記（此繼承登記部分業經原審判決准許確定），上訴後又因
    原上訴人謝永順死亡情事變更，而追加請求判命上訴人ｕ○○、ｍ○○、ｒ○○
    、丑○○等四人應就謝永順所遺土地權利範圍二四○分之五辦理繼承登記，均屬
    於法有據，應予准許。
四、按共有物分割之方法，不能協議決定者，法院得因任何共有人之聲請，命為左列
    之分配：一以原物分配於各共有人，二變賣共有物，以價金分配於各共有人，此
    民法第八百二十四條第二項定有明文。本件系爭二筆土地毗連，其北、東、南三
    面均環路，而在該二筆土地之相鄰界址之西段，原即有既成巷道分隔並供通行，
    業經原審及本院先後履勘現場，分別制有勘驗筆錄在卷，並囑託彰化縣和美地政
    事務所制成複丈成果圖附卷可稽。被上訴人ｂ○○及上訴人ｖ○○、ｗ○○、寅
    ○○、卯○○、玄○○等人，均主張應予維持原審判決所採分割方案，此分割方
    案並為被上訴人ｂ○○在原審所提出，原審雖認依此方案分割，就系爭土地分割
    後之地形利用完整、交通出入便利、經濟效益提高，尚能符合各共有人之利益。
    而上訴人Ｂ○○、Ｃ○○二人於系爭第七九五地號土地所分得編號Ｏ之位置，三
    面臨路，其最窄面之臨路寬亦約達七公尺，另於系爭第七九七地號土地分得編號
    丙之位置，亦屬方正，其分割後土地利用之經濟效益均佳，對上訴人Ｂ○○、Ｃ
    ○○二人並無不公平之處，顯已兼顧全部共有人之利益，遂採行此方案判決分割
    。然上訴人抗辯主張：如依原判決分割方法為分割之結果，上訴人Ｃ○○、Ｂ
    ○○所有之地上磚造平房建物，將遭拆除，因該建物乃上訴人經營「穩好國際織
    帶股份有限公司」作為倉庫，堆放原物料之用，對於上訴人而言，極具有重要利
    用價值，應盡量予以保留。上訴人Ｃ○○已取得ｃ○○、甲甲○、ｚ○○、ｌ
    ○○等人所有第七九五、七九七地號土地之應有部分，已取得Ａ○○、黃○○、
    未○○所有第七九七地號土地之應有部分，為求土地之完整利用，以發揮土地之
    經濟效用起見，自應將各該部分土地相毗連，否則，上訴人Ｃ○○於上訴後，費
    盡心血，以鉅資向ｃ○○、甲甲○、ｚ○○、ｌ○○、Ａ○○、黃○○、未○○
    等人買受之應有部分，將成為浪費無用，殊欠公允。乃請求改依如附圖二即彰化
    縣和美地政事務所收件日期九十二年五月五日字第五一○號、複丈日期九十二年
    五月三十日、九十二年六月十一日發給之土地複丈成果圖所示方法分割。
五、查上訴人Ｃ○○於上訴後既已買受取得ｃ○○、甲甲○、ｚ○○、ｌ○○等人所
    有第七九五、七九七地號土地之應有部分，及Ａ○○、黃○○、未○○所有第七
    九七地號土地之應有部分，並辦妥所有權移轉登記，則上訴人據此要求土地之完
    整利用，以發揮土地之經濟效益，並保留其作為倉庫使用之地上磚造平房建物，
    自屬合理，應予考量斟酌。惟上訴人主張改依如附圖二即彰化縣和美地政事務所
    收件日期九十二年五月五日字第五一○號、複丈日期九十二年五月三十日、九十
    二年六月十一日發給之土地複丈成果圖所示方法分割之結果，將原審就第七九五
    地號分歸予ｃ○○、甲甲○、ｚ○○、ｌ○○取得之編號Ｋ部分○．○二六一公
    頃，併入編號Ｂ，使編號Ｂ部分之面積由○．二六四八公頃，增為○．二九○九
    公頃，改分歸被上訴人ｂ○○及上訴人ｗ○○、寅○○、卯○○按應有部分比例
    維持共有取得，而就上訴人Ｃ○○所受讓ｃ○○、甲甲○、ｚ○○、ｌ○○之應
    有部分，改移至南方與也分歸予被上訴人ｂ○○及上訴人ｗ○○、寅○○、卯○
    ○按應有部分比例維持共有取得之編號Ｂ１部分面積○．○二二六公頃毗連，分
    歸予上訴人Ｃ○○取得。此部分之變動，則與上訴人作為倉庫使用之地上磚造平
    房建物之保留無關。雖得以使上訴人所取得之土地，全部相互連結，得以完整利
    用，發揮其經濟效益。但卻造成被上訴人分配取得Ｂ部分土地之地形更不完整，
    且被上訴人取得之Ｂ１部分更狹小，影響其利用，對被上訴人顯欠公平。是斟酌
    前述兩種分割方案之利弊得失，加以折衷調整，即應依如附圖一即彰化縣和美地
    政事務所九十三年五月三十一日複丈、九十三年六月三日函送之土地複丈成果圖
    所示，將第七九五地號編號Ｋ１部分面積○．○二六一公頃，自原編號Ｂ部分劃
    出，改分歸上訴人Ｃ○○取得，將編號Ｋ部分面積○．○二六一公頃，改分歸被
    上訴人ｂ○○與上訴人ｗ○○、寅○○、卯○○按原應有部分比例維持共有取得
    。即由被上訴人ｂ○○與上訴人ｗ○○、寅○○、卯○○分得如該圖所示編號Ｂ
    部分面積○．二六四八公頃、編號Ｋ部分面積○．○二六一公頃、編號Ｂ１部分
    面積○．○二二六公頃；由上訴人Ｃ○○則分得編號Ｋ１部分面積○．○二六一
    公頃。俾使被上訴人分配取得Ｂ部分之土地，不致因併入Ｋ１部分致地形較不完
    整，而編號Ｂ１部分面積○．○二二六公頃得以與編號Ｋ部分面積○．○二六一
    公頃毗連，合併使用，即可避免面積太狹小，影響其利用。
六、綜上所述，本件原上訴人謝永順於上訴中死亡，其承受訴訟人ｕ○○、ｍ○○、
    ｒ○○、丑○○等四人應就謝永順所遺系爭第七九五地號土地權利範圍二四○分
    之五辦理繼承登記。又系爭二筆土地應改依附圖一即彰化縣和美地政事務所九十
    三年五月三十一日複丈、九十三年六月三日函送之土地複丈成果圖所示，將其中
    關於編號Ｋ１部分面積○．○二六一公頃及編號Ｋ部分面積○．○二六一公頃所
    載擬分配者，予以調整互換，即編號Ｋ１部分面積○．○二六一公頃，應予分歸
    上訴人Ｃ○○取得，而編號Ｋ部分面積○．○二六一公頃，則應予分歸被上訴人
    ｂ○○與上訴人ｗ○○、寅○○、卯○○按原應有部分比例維持共有取得。上訴
    意旨指摘原審判決所採分割方案不當，求予廢棄改判，為有理由，爰將原判決關
    於分割方法部分予以廢棄，改依附圖一所示，並作如上述調整互換其中Ｋ１、Ｋ
    部分分配者之方法分割，詳如主文第三、四項所載。
七、本件係因分割共有物而涉訟，兩造之行為可認按當時之訴訟程度皆為伸張或防禦
    權利所必要，故訴訟費用均由兩造依如附表所示應有部分之比例分擔。又本件判
    決基礎已臻明確，兩造所提其他攻擊、防禦方法，核與判決結果不生影響，爰不
    一一論列，併此敘明。
八、據上論結：本件上訴為有理由，依民事訴訟法第四百六十三條、第三百八十五條
    第一項前段、第四百五十條、第七十八條、第八十一條、第八十五條第一項但書
    ，判決如主文。
中　　　華　　　民　　　國　　九十三　　年　　　九　　　月　　二十一　　日
~B1民事第五庭審判長法　官　陳滿賢
~B2　　　　　　　　法　官　邱森樟
~B3　　　　　　　　法　官　古金男
右為正本係照原本作成。
如對本判決上訴，須於收受判決送達後二十日內向本院提出上訴書狀，其未表明上訴
理由者，應於提出上訴後二十日內向本院提出上訴理由書(須按他造人數附具繕本)。
上訴時應提出委任律師為訴訟代理人之委任狀。具有民事訴訟法第四百六十六條之一
第一項但書或第二項之情形為訴訟代理人者，另應附具律師及格證書及釋明委任人與
受任人有該條項所定關係之釋明文書影本。
~B 　 　　　　　　書記官　王麗英
中　　　華　　　民　　　國　　九十三　　年　　　九　　　月　　二十二　　日
                                                                        Ｂ
◎附表一：各共有人所有權應有部分持分比例表
　甲、彰化縣和美鎮七九五地號部分：
（共有人姓名）          （持分比例）
  ｂ○○    　　　　　一四四　　分之　　六
  ｗ○○    　　　　　一四四    分之  二二
  寅○○    　　　　　一四四    分之  二二
  卯○○    　　　　　一四四    分之  二二
  宇○○等十六人  　　一四四    分之    六
  Ｔ○○等十三人  　　一四四    分之    六
  Ｂ○○          　　一四四    分之    八
  Ｃ○○          　　一四四    分之  二○
  ｘ○○          　　一四四    分之    六
  ｇ○○          　　一四四    分之    四
  ｈ○○          　　一四四    分之    四
  Ｘ○○  　　　　　　一四四    分之    二
  Ｗ○○          　　一四四    分之    二
  Ａ○○ 　　     　　一四四    分之    四
  黃○○          　　一四四    分之    四
  丑○○等四人    　　一四四    分之    三
  Ｙ○○          　　一四四    分之    三
  乙、彰化縣和美鎮七九七地號部分：
（共有人姓名）          （持分比例）
  ｂ○○              一四四    分之    六
  宇○○等十六人  　　一四四    分之    六
  Ｖ○○等二十四人    一四四    分之    六
  Ｂ○○              一四四    分之    八
  Ｃ○○              一四四    分之  四六
  ｇ○○              一四四    分之    四
  ｈ○○ 　           一四四    分之    四
  Ｘ○○　　　　　　　一四四　　分之　　二
  Ｗ○○              一四四　　分之　　二
  ａ○○              一四四　　分之    六
  ｖ○○              一四四　　分之  四八
  玄○○              一四四　　分之    六
　◎附表二：訴訟費用分擔比例
　（姓  名）        　　（分擔比例）
　　ｂ○○　     　　八七六○分之　三六四
　　宇○○
　　Ｚ○○
　　ｐ○○
　　ｑ○○
　　ｄ○○
　　甲乙○
　　ｓ○○
　　ｆ○○
　　ｅ○○○
　　謝玉芬
　　Ｓ○○
　　地○○○
　　癸○○○
　　子○○○
　　酉○○
　　申○○
　（以上十六人）　　八七六○分之　三六四（公同共有連帶負擔）
　　Ｔ○○
　　Ｕ○○
　　ｔ○○○
　　甲丁○
　　甲丙○
　　ｎ○○
　　ｏ○○
　　ｙ○○
　　宙○○○
　　ｊ○○
　　天○○○
　　ｋ○○
　　午○○○
  （以上十三人）   八七六○分之　二六一（公同共有連帶負擔）
　　Ｖ○○
　　鄭錦凌
　　Ｇ○○
　　戌○○○
　　巳○○○
　　Ｆ○○
　　Ｅ○○
　　Ｍ○○
　　Ｄ○○
　　Ｌ○○
　　Ｉ○○
　　Ｋ○○
　　Ｒ○○
　　Ｎ○○
　　Ｈ○○
　　Ｏ○○
　　Ｊ○○
　　丁○○
　　乙○○
　　丙○○
　　庚○○
　　戊○○
　　己○○
　　甲○○
　（以上二十四人） 八七六○分之　一○四（公同共有連帶負擔）
　　Ｃ○○　     　八七六○分之一六六八
　  Ｂ○○　     　八七六○分之  四八六
　　ｘ○○　     　八七六○分之  二六一
　　ｇ○○      　 八七六○分之  二四四
　　ｈ○○　     　八七六○分之  二四四
　　Ｘ○○　     　八七六○分之  一二三
　　Ｗ○○      　 八七六○分之　一二三
　　Ａ○○　     　八七六○分之　一七四
　　黃○○　     　八七六○分之　一七四
　　丑○○
　　ｕ○○
　　ｍ○○
　　ｒ○○
　（以上四人）　　 八七六○分之　一三○（公同共有連帶負擔）
　　Ｙ○○   　    八七六○分之　一三○
　　寅○○　    　 八七六○分之　九五八
　　ｗ○○　  　   八七六○分之　九五八
　　卯○○　  　   八七六○分之　九五八
　　ａ○○　　     八七六○分之　一○三
　　ｖ○○　       八七六○分之　八三○
　　玄○○ 　      八七六○分之　一○三
